【裁判字號】    97,消債更,46
【裁判日期】    970715
【裁判案由】    聲請更生程序
【裁判全文】
臺灣嘉義地方法院民事裁定            97年度消債更字第46號
聲  請  人  甲○○
代  理  人  張麗雪律師
上列當事人因消費者債務清理事件聲請更生，本院裁定如下：
    主  文
聲請駁回。
聲請費用由聲請人負擔。
    理  由
一、本件聲請意旨略以：聲請人其有不能清償債務情事，曾依「
    中華民國銀行公會會員辦理消費金融案件無擔保債務協商機
    制」（下稱債務協商機制）請求共同協商債務清償方案，並
    協商成立，每月原應繳金額新台幣（下同）4萬4,619元，利
    率3%，嗣於民國96年1月6日重新協商，約定每月應繳金額4
    萬3,617元，利率3%，然聲請人每月月薪約5萬8,000元，扣
    除家庭必要生活費後，收入已低於應清償金額，聲請人仍秉
    持最大誠信，勉強自95年8月還到96年9月，之後實無力支撐
    ，不得不毀約。且當時最大債權銀行表示無更好方案，無奈
    之下只好同意債務協商。綜上，實可認客觀上確有不可歸責
    於債務人之事由。又無擔保或無優先權之債務總額未逾1,20
    0萬元，復未經法院裁定開始清算程序或宣告破產，爰聲請
    更生等語。
二、按債務人與金融機構協商成立者，不得聲請更生或清算，但
    因不可歸責於己之事由，致履行顯有重大困難者，不在此限
    ；本條例施行前，債務人依金融主管機關協調成立之中華民
    國銀行公會會員辦理消費金融案件無擔保債務協商機制與金
    融機構成立之協商，準用前項之規定，消費者債務清理條例
    第151條第5項、第6項分別定有明文。衡諸債之關係，係以
    當事人間之信賴關係為基礎，為社會經濟組織之重要支柱，
    故當事人於以法律行為追求自己之利益之際，亦應顧及對方
    之利益，並考量債權債務在社會上之作用，本於誠實及信用
    之原則，行使債權及履行債務。是對於已陷入經濟上困境之
    消費者，若任其於惡性循環之債務窘境中自生自滅，將衍生
    嚴重之社會問題，難以維持安定之社會經濟秩序，故為兼顧
    債權人、債務人雙方之利益，對陷於經濟上困境之消費者，
    乃允其於消費者債務清理條例施行後，得選擇以重建型之更
    生程序或清算型之清算程序清理其債務，藉以妥適調整債務
    人與債權人及其他利害關係人間之權利義務關係，保障債權
    人獲得公平受償，並謀求消費者經濟生活之重建復甦機會。
    惟對於已與金融機構協商成立，或於本條例施行前，已依金
    融主管機關協調成立之中華民國銀行公會會員辦理消費金融
    案件無擔保債務協商機制與金融機構成立協商之債務人，若
    非因不可歸責於己之事由，致履行顯有重大困難，僅係為圖
    謀減免債務，而不為債務之履行，自有違債權契約為誠信契
    約之本旨，故依消費者債務清理條例第151條第6項準用同條
    第5項前段之規定，不得聲請更生或清算，始能避免肇致道
    德危險。次按聲請更生或清算不合程式或不備其他要件者，
    法院應以裁定駁回之，但其情形可以補正者，法院應定期間
    先命補正，消費者債務清理條例第8條亦有明文規定。
三、聲請人主張其所負無擔保或優先權債務總金額未超過1,200
    萬元，且於本件更生聲請前，已依債務協商機制與國泰世華
    商業銀行股份有限公司成立協商乙情，有聲請人提出之債權
    人清冊及債務協商機制協議書1份附卷可徵，應為真實。惟
    查：
（一）聲請人於95年7月24日與銀行協商成立，當時積欠銀行之
      總債務為462萬822元，每月應繳金額4萬4,619元。復於96
      年1月6日重新協商，此時積欠銀行之總債務為435萬4,660
      元，約定每月應繳金額4萬3,617元，利率3%，此有無擔保
      還款計畫書影本可證。
（二）依卷內財政部台灣省南區國稅局96年綜合所得稅各類所得
      資料清單及95年稅務電子閘門財產所得調件明細表可知，
      聲請人聲請前兩年內於台灣先靈股份有限公司之薪資總所
      得為242萬3,372元（計算式：95年薪資總收入118萬4,603
      元＋96年薪資總收入123萬8,769元＝242萬3,372元），平
      均月入為10萬974元（計算式：242萬3,372元÷24＝10萬
      974元，元以下四捨五入，以下同），扣除協商成立後每
      月應繳金額4萬3,617元，每月尚餘5萬7,357元。次依行政
      院主計處公告之96年度最低生活費用（以每年家庭收支調
      查，計算出平均每人每月消費支出之百分之60作為最低生
      活費），台灣省平均每人每月最低生活費為9,509元，聲
      請人主張有其父母二人及子女二人須扶養，然查：
    1.聲請人稱其有兄弟姊妹共三人，其父母每人每月領有老人
      津貼各3,000元，聲請人主張每月給付父母各1,500元扶養
      費係於應給付之範圍內，應為可採。【計算式：（9,509
      元－3,000元）÷3＝2,170】
    2.另聲請人子女之扶養義務人尚有聲請人之配偶，是聲請人
      應只須負擔子女二分之一之扶養費用，聲請人與其子女每
      月最低生活費用合計亦約為19,018元【計算式：9,509元
      （聲請人本人每月最低生活費）＋9,509元×2（共扶養子
      與女2人）÷2（有2位扶養義務人）＝19,018元。又聲請
      人為了償還債務，必須經歷履行期間較不寬裕之經濟生活
      ，然此乃聲請人於負擔債務時即得預見，是依誠實及信用
      之原則，聲請人於有履行可能性時，仍應誠實勤勉地履行
      債務，故難僅憑聲請人空言主張收入不足開銷及攤還協商
      成立時之其餘民間債權人而遽認聲請人履行顯有重大困難
      。是聲請人平均月薪為10萬974元，扣除協商成立後每月
      應繳金額4萬3,617元，每月尚餘5萬7,357元，用以支應約
      為2萬2,018元之每月最低生活費用，堪認聲請人並無「履
      行顯有重大困難」之情事。
（三）按消費者債務清理條例之立法意旨，乃在於幫助陷於經濟
      上困境之債務人，得藉由更生或清算程序，走出經濟困境
      ，避免走向絕路，實現憲法所保障之生命權，其並非在幫
      助債務人保持其舊有之生活水平。因此在考量所謂之「生
      活必要性支出」，自以維持一般人最低生活水平所需為準
      。經查：
    1.聲請人主張每月支付兩部機車油資共2,500元，惟其中一
      部機車係由聲請人配偶所使用，油資不應由聲請人所負擔
      ；另經本院命聲請人補正使用機車之里程數及起迄點，聲
      請人逾期未補正，且聲請人自承其任職之台灣先靈及台灣
      拜耳股份有限公司，皆有配備公司業務用車，且油資由公
      司負責，是其主張兩部機車油資共2,500元，亦有過度消
      費、虛列之情事。另聲請人主張每月支出表未將聲請人配
      偶應負擔部分剔除，亦有未洽。
    2.核上所述，是否確如聲請意旨所陳收支失衡、履行顯有重
      大困難云云？非無疑問。
（四）再者，債務人與金融機構協商成立者，除非因不可歸責於
      己之事由，致履行顯有重大困難，否則不得聲請更生或清
      算，消費者債務清理條例第151條第5項規定意旨甚明。是
      債務清償方案成立後，應由債務人按其條件履行，如於其
      後發生情事變更，在清償期間內之收入或收益不如預期，
      致該方案履行困難甚或履行不能，而有不可歸責於己之事
      由，始能聲請更生或清算。此項規定旨在避免債務人任意
      毀諾已成立之協商，濫用更生或清算之裁判上債務清理程
      序，蓋以債務清償方案係經當事人行使程序選擇權所為之
      債務清理契約，債務人應受該成立之協議所拘束。債務人
      既已與金融機構協商成立，如認該協商方案履行有其他不
      適當情形，自仍應再循協商途徑謀求解決。經查，聲請人
      前於95年7月間與銀行債務協商成立時，與96年10月間毀
      諾、未依協議還款時，其間之收入並無任何重大變化。聲
      請人固然陳述協商條件之嚴苛，及該條件對聲請人之影響
      ，但該協商條件既然係由聲請人與最大債權銀行雙方協議
      所達成，在客觀事實並未有顯著變動之下，上述情事核屬
      聲請人在協商時可得預見，據以評估可否履行協商條件之
      事實，與「不可歸責於己之事由致履行顯有重大困難」之
      要件不符。又聲請人既有固定收入之履行能力，縱有履行
      不便，亦得經由個別債權銀行協商程序以求適當履債。準
      此，堪認聲請人尚乏不可歸責於己致履行顯有重大困難之
      情形可言。
四、綜上，本件聲請人既無不可歸責之事由，依原協商條件履行
    亦非顯有重大困難，應屬聲請更生之要件不備，且上開欠缺
    又屬無從補正，依首揭條文之意旨，自應駁回其更生之聲請
    。
五、聲請人聲請更生既經駁回，其保全處分之聲請亦應併予駁回
    。
中    華    民    國    97    年    7     月    15    日
              民事第一庭    法      官  吳芝瑛
如不服本裁定，應於裁定送達後10日內，以書狀向本院提出抗告
，並繳納抗告費新台幣1,000元。
以上正本證明與原本無異。
中    華    民    國    97    年    7     月    15    日
                                書記官  馮澤文


司法院資訊處製作；財團法人民間司法改革基金會備份。
